---
title: "Tarea-Examen 1: Simulación Estocástica"
author: "José Jorge Martínez de la Cruz"
date: "`r Sys.Date()`"
output: github_document
---

```{r setup, include=FALSE}
knitr::opts_chunk$set(echo = TRUE)
```

## Problema 1

Usando el método congruencial lineal simple, genere una muestra de 1000 números aleatorios. Encuentre los valores de $x_0$, $a$, $c$ y $M$ tales que el periodo sea mayor o igual a 1000. Usando un teorema de los que se han expuesto, compruebe que se cumplen las condiciones necesarias para obtener el periodo de la sucesión. Además, agregue el cálculo de la media y la varianza muestral, y los gráficos de dispersión e histograma ¿se parece a algo uniforme?.

### Solución: 

Para generar una sucesión con un periodo $N \ge 1000$, utilizaremos el Generador Congruencial Lineal Simple, definido en clase de forma recursiva como:
$$x_i = (a x_{i-1} + c) \pmod M$$

De acuerdo con los resultados vistos en clase, este generador tiene un periodo máximo $N = M$ si, y sólo si;

1.  $\text{mcd}(c, M) = 1$.
2.  $a \equiv 1 \pmod q$, para todo $q$ que sea factor primo de $M$.
3.  Si $M \equiv 0 \pmod 4$ ($M$ es múltiplo de 4), entonces $a-1$ también debe serlo.

Para garantizar un periodo de exactamente 1000, propondremos $M = 1000$. Evaluemos las condiciones para seleccionar adecuadamente la semilla $x_0$, $a$ y $c$:

*  ($M$): $1000$. Sus únicos factores primos son $q_1 = 2$ y $q_2 = 5$. Notemos además que $1000$ es múltiplo de 4 ($1000 \equiv 0 \pmod 4$).
*  ($c$): Debe ser primo relativo con 1000. Podemos elegir $c = 7$, con lo cual verificamos que $\text{mcd}(7, 1000) = 1$ garantizadno que se cumple la primer condición.
*  ($a$): Para cumplir las condiciones 2 y 3, el término $a-1$ debe ser múltiplo de los factores primos (2 y 5) y también múltiplo de 4. El mínimo común múltiplo de 2, 5 y 4 es 20. Por lo tanto, pedimos que $a - 1 = 20 \implies a = 21$.
    * $21 \equiv 1 \pmod 2$ 
    * $21 \equiv 1 \pmod 5$ 
    * $21 - 1 = 20$, que es múltiplo de 4
*  ($x_0$): Puede ser cualquier entero en el rango $0 \le x_0 < M$. Seleccionamos $x_0 = 236$.

Con los valores $M = 1000$, $a = 21$, $c = 7$ y $x_0 = 236$, el teorema garantiza que las condiciones necesarias se cumplen para obtener un periodo de la sucesión $N = 1000$.

Implementamos el algoritmo para generar los números en el intervalo $(0,1)$, calculados mediante la transformación $u_i = x_i / M$.

```{r}
# Definición de parámetros
M <- 1000
a <- 21
c <- 7
x0 <- 236
n <- 1000  #Tamaño

# Resultados
x <- numeric(n)
u <- numeric(n)

# Implementamos el Generador Congruencial Lineal Simple
x_1 <- x0
for (i in 1:n) {
  x[i] <- (a * x_1 + c) %% M
  u[i] <- x[i] / M
  x_1 <- x[i] 
}

# Estadísticos
media_muestral <- mean(u)
varianza_muestral <- var(u)

#Resultados
cat("Media muestral:", round(media_muestral, 4), "\n")
cat("Varianza muestral:", round(varianza_muestral, 4), "\n")

```
```{r}
# graficamos en la misma fila
par(mfrow = c(1, 2))

# diagrama de dispersión
plot(1:n, u, 
     main = "Diagrama de Dispersión",
     xlab = "índice", 
     ylab = "u_i",
     pch = 20, col = "red", cex = 0.6)

# Histograma de frecuencias
hist(u, 
     main = "Histograma",
     xlab = "u_i", 
     ylab = "Frecuencia",
     col = "lightgreen", border = "black", breaks = 10)

```

Para determinar si la muestra obtenida se acerca a una distribución uniforme, analizamos los estadísticos y los elementos gráficos generados:

En principio, los valores teóricos de una distribución $Unif(0,1)$ son $E(U) = 1/2 = 0.5$ y $Var(U) = 1/12 \approx 0.0833$. Como observamos en los resultados del código, la media y la varianza muestral calculadas se aproximan muy bien a estos valores teóricos. De acuerdo con la teoría, cuando los puntos son realmente aleatorios, su distribución es homogénea en el eje vertical y la sucesión de puntos no presenta ninguna tendencia como función del índice. Nuestra gráfica cumple con estas características, mostrándose como una nube de puntos sin un patrón. También podemos observar en el histograma que las alturas de las barras en cada subintervalo de la partición tienden a ser parecidas, esto pasa cuando los datos  se distribuyen de manera uniforme a lo largo del intervalo $(0,1)$.

Basándonos en la evidencia de los estadísticos muestrales y en que las gráficas cumplen con los criterios teóricos, la sucesión generada sí se parece a una distribución uniforme.


## Problema 2

Bajar una serie de 200 precios diarios de Yahoo! Finance o alguna otra plataforma. Realice una prueba de Kolmogorov-Smirnov para evaluar si existe evidencia estadística de uniformidad en los datos, calculando el estadístico de prueba y el p-value. Concluya y explique si se rechaza o no la hipótesis nula. Posteriormente, realice este mismo análisis para los cambios porcentuales (rendimientos discretos), ahora use un comando para la prueba K-S.

### Solución

Descargaremos los precios diarios usando la librería `quantmod`. Además, dado que la prueba K-S expuesta se plantea para números pseudoaleatorios en el intervalo $(0,1)$, normalizaremos los precios a este intervalo para evaluar la hipótesis de que provienen de una distribución $Unif(0,1)$.

De acuerdo con los temas vistos en la ayudantía, las hipótesis a contrastar son:
$H_0: F(x) = F^*(x)$  $\forall x$, $x \in \mathbb{R}$
$H_a: F(x) \ne F^*(x)$ para al menos un valor de $x \in \mathbb{R}$

Donde $F^*(x) = x$ para $x \in (0,1)$.

```{r}
library(quantmod)

# vamos a descargar datos de META/Facebook (META)
getSymbols("META", from = Sys.Date() - 350, to = Sys.Date(), periodicity = "daily")
precios <- as.numeric(tail(Cl(META), 200)) # Últimos 200 precios de cierre

# normalizamos al intervalo (0,1)
u_precios <- (precios - min(precios)) / (max(precios) - min(precios))
n <- length(u_precios)
```

Comenzamos a calcular los estadísticos para la prueba de Kolmogorov:

```{r}
#función de distribución empírica Fn(x) y estadístico T 

u_precios_ord <- sort(u_precios) # ordenamso el vector de precios normalizados de menor a mayor.  

Fn <- (1:n) / n  #hacemos la secuencia de probabilidades acumuladas (1/n, 2/n, ..., n/n)

# como estamos con una uniforme, la distribución teórica es F*(x) = x.
# asignamos los valores directamente evaluando la función teórica sobre nuestros datos ordenados.
F_star <- u_precios_ord 

# ahora calculamos el supremo entre las diferencias de ambas distribuciones.
T_stat <- max(abs(F_star - Fn))

```

Calculamos ahora sí el p-value,  implementamos la fórmula usando logaritmos para evitar overflow (que se nos haga un redondeo innecesario a 0) en los factoriales de las combinaciones.

```{r}
# calculamos el p-value

limite <- floor(n * (1 - T_stat)) # límite superior de la suma en la fórmula: [n(1 - T)].
j <- 0:limite # índice  sobre el cual se va a iterar en la suma


# Se aplican logaritmos a toda la expresión dentro de la suma para evitar desbordamientos numéricos al calcular factoriales y potencias grandes.

log_terms <- lchoose(n, j) + (n - j) * log(1 - T_stat - j/n) + (j - 1) * log(T_stat + j/n)

p_val_terminos <- exp(log_terms) # revertimos el cálculo logarítmico


#ahora sí, aplicamos la fórmula
p_value <- 2 * T_stat * sum(p_val_terminos)

#Resultados
cat("Estadístico  T :", T_stat, "\n")
cat("p-value:", p_value, "\n")
```
Rechazamos la hipótesis nula $H_0$ cuando el $p-value < \alpha$. Tomando un nivel de significancia de $\alpha = 0.05$, observamos que el $p-value$ es menor a $\alpha$. Se rechaza  la hipótesis nula. Esto indica que existe evidencia  significativa de que los precios diarios no provienen de una distribución uniforme. Es un resultado lógicamente esperado, ya que los precios siguen trayectorias con tendencia y seguramente tienen alta dependencia.

Ahora, calcularemos los cambios porcentuales (rendimientos discretos), definidos en clase como $R_t = \frac{P_t - P_{t-1}}{P_{t-1}}$. Realizaremos el mismo análisis, pero usando el comando de R para la prueba Kolmogorov-Smirnov.

```{r}
# calculamos los rendimientos discretos
rendimientos <- diff(precios) / head(precios, -1)

# normalizamos los rendimientos 
u_rend <- (rendimientos - min(rendimientos)) / (max(rendimientos) - min(rendimientos))

# aplicamos K-S 
ks_test_rend <- ks.test(u_rend, "punif")
#resultados
print(ks_test_rend)
```
Analizando las salidas de la función ks.test(), nos fijamos nuevamente en el valor del $p-value$. Dado que este valor es inferior al nivel de significancia $\alpha = 0.05$, rechazamos la hipótesis nula $H_0$. Por tanto, concluimos que tampoco existe evidencia estadística de uniformidad en los rendimientos discretos. 

## Problema 3

Considerando los últimos 10 rendimientos del Problema 2, programe su función de distribución empírica, encuentre su inversa generalizada y a partir de ésta y una muestra de 100 datos uniformes genere 100 datos con dicha distribución. Grafíquelos. Por último, considerando 1 (una) sola simulación de los rendimientos (de las 100 totales) de una simulación para el precio de mañana (el siguiente precio).

### Solución

Dada una muestra de observaciones, la función de distribución empírica $F_n(x)$ se define como la proporción de datos que son menores o iguales a $x$. Su inversa generalizada, denotada como $F_n^{-1}(u)$, la definimos en clase como:
$$F_n^{-1}(u) = \inf \{x \in \mathbb{R} : F_n(x) \ge u\}, \quad \text{para } u \in (0,1)$$
Esta inversa generalizada nos dice que dado un número aleatorio uniforme $u \in (0,1)$, ¿qué dato de mi muestra viene o corresponde a ese percentil? 

Computacionalmente, lo que haremos será:
1. Ordenaremos los $10$ datos de menor a mayor: $x_{(1)} \le x_{(2)} \le \dots \le x_{(10)}$.
2. Multiplicaremos el tamaño de la muestra por la probabilidad simulada ($10 \times u$) para encontrar la posición del dato.
3. Como la probabilidad acumulada da saltos discretos, aplicamos la función techo para obtener un índice entero $k = \lceil 10 \times u \rceil$. Esto redondea hacia arriba, asegurando que seleccionamos el dato exacto donde la función escalonada alcanza o supera la probabilidad $u$.
4. Retornamos el valor en esa posición: $x_{(k)}$.

```{r}
# extraemos y ordenamos los últimos 10 rendimientos del problema 2
ultimos_10_rend <- tail(rendimientos, 10)

rend_ordenados <- sort(ultimos_10_rend) #ordenamos los datos 


# programaremos la función de la inversa generalizada,  la cual tomará como argumentos un vector de probabilidades 'u' y los datos ordenados
inversa_empirica <- function(u, datos_ordenados) {
  n <- length(datos_ordenados)
  
  indice <- ceiling(n * u)
  
  return(datos_ordenados[indice])
}

# generamos 100 datos uniformes
set.seed(236) # fijamos la semilla 
u_sim <- runif(100)

# simulamos 100 rendimientos  usando la inversa generalizada 
rend_simulados <- inversa_empirica(u_sim, rend_ordenados)
```


A continuación, visualizamos la función de distribución empírica escalonada para los 10 rendimientos base, y a su lado, el histograma de frecuencias de los 100 rendimientos generados a partir de su inversa generalizada.

```{r}
par(mfrow = c(1, 2))

Fn_10 <- (1:10) / 10 #probabilidades acumuladas para los 10 datos (1/10, 2/10... 10/10)

plot(rend_ordenados, Fn_10, type = "s", #type = "s" genera la gráfica de escalones
     main = "Función de Distribución Empírica",
     xlab = "Rendimientos (x)", 
     ylab = expression(F[n](x)),
     col = "red", lwd = 2)


# histograma de los 100 Rendimientos Simulados
hist(rend_simulados, 
     main = "Histograma de Rendimientos",
     xlab = "Rendimiento",
     ylab = "Frecuencia",
     col = "lightgreen", 
     border = "black",
     breaks = 15)

```
Para simular el precio de mañana ($P_{T+1}$), tomaremos el último precio conocido de nuestra serie original ($P_T$) y le aplicaremos uno de los rendimientos simulados mediante la fórmula:$$P_{T+1} = P_T \times (1 + R_{sim})$$

```{r}

un_rend_simulado <- rend_simulados[27] # tomamos 1 simulación de las 100 generadas


precio_hoy <- as.numeric(tail(precios, 1)) # último precio  observado en nuestra serie 


precio_nuevo <- precio_hoy * (1 + un_rend_simulado)# fórmula del rendimiento discreto 

#Resultados
cat("Precio de hoy (PT):", round(precio_hoy, 4), "\n")
cat("Rendimiento simulado (R_sim):", round(un_rend_simulado, 6), "\n")
cat("Precio simulado para mañana (PT+1):", round(precio_nuevo, 4), "\n")
```

